【裁判字號】    95,易,1888
【裁判日期】    950818
【裁判案由】    詐欺
【裁判全文】
臺灣臺中地方法院刑事判決              95年度易字第1888號
公  訴  人  臺灣臺中地方法院檢察署檢察官
被      告  丙○○
上列被告因詐欺案件，經檢察官聲請簡易判決處刑（九十五年度
偵字第六二八七、九三二七號），本院豐原簡易庭認為不宜適用
簡易程序，移由本院合議庭審理，經裁定進行簡式審判程序，判
決如下：
    主    文
丙○○幫助意圖為自己不法之所有，以詐術使人將本人之物交付
，處有期徒刑月，如易科罰金，以銀元佰元即新臺幣玖佰元
折算壹日。
    犯罪事實
一、丙○○經由報紙上所登載之代辦信用卡分類廣告，獲知綽號
    「阿偉」之不詳姓名年籍成年男子，要求其提供數個金融機
    構帳戶存摺、提款卡，以作為申辦信用卡之用。丙○○已預
    見金融機構能否核發信用卡重在申請人個人之經濟信用與實
    際財力狀況，並非以存摺、提款卡數量多寡作為依據，綽號
    「阿偉」之人取得前揭存摺、提款卡後，即得任意提領金融
    機構帳戶內之匯入款項，因該帳戶所有人名義與實際使用人
    不同，而可藉此躲避員警追查，可供不詳犯罪集團作為詐欺
    取財之犯罪工具。惟丙○○在不違背其本意之下，竟為圖獲
    取不法利益，基於幫助該犯罪集團成員涉犯詐欺取財罪行之
    不確定故意，於民國九十四年九月間某日，在臺中市○○路
    某泡沫紅茶店內，接續二次將其所申辦之中國信託商業銀行
    帳號000000000000號、臺中商業銀行松竹分行
    帳號000000000000號、中華郵政股份有限公司
    豐原郵局帳號00000000000000號，及其餘臺
    灣土地銀行、臺北富邦銀行、玉山銀行等數個帳戶之存摺、
    提款卡，交予綽號「阿偉」之人，並同時告知提款卡密碼。
    嗣綽號「阿偉」所屬犯罪集團成員果基於意圖為自己不法所
    有之概括犯意，而為下列詐欺取財犯行：
（一）先於九十四年九月三十日上午十一時許，撥打電話與甲○○取得聯繫，佯稱自己為甲○○之友人「吳秘書」而亟需
      用錢，致使甲○○誤信為真，而於同日前往新竹國際商業
      銀行埔心分行，匯款新臺幣（下同）三萬元至丙○○所提
      供之上開臺中商業銀行松竹分行帳戶內，再由該犯罪集團
      成員立即將前揭入帳款項領出，以此方式詐騙財物得手。
（二）再於九十四年十月初，撥打電話至臺中縣東勢鎮○○路西
      盛巷五十八號丁○○住處內，佯稱自己為「林雅雯」，告
      知丁○○抽中二獎，可獲得獎金八十四萬元，惟需先匯入
      手續費，致使丁○○誤信為真，而於九十四年十月十九日
      上午九時四十二分及同日上午十一時五十八分許，前往臺
      中縣東勢郵局，分別匯款七萬元及二十一萬元至丙○○所
      提供之上開郵局帳戶內，再由該犯罪集團成員立即將前揭
      入帳款項領出，以此方式詐騙財物得手。
（三）另於九十四年十月八日，該犯罪集團指派一名自稱「水蜜
      桃」之女子，先於電腦網路上與乙○○搭訕，再由自稱為
      中國信託「黃主任」之人要求乙○○支付保證金五萬元，
      致使乙○○誤信為真，而於同年月九日下午三時二十八分
      許及下午五時零一分許，前往新竹市○○路一五八號中國
      信託商業銀行，依照電話中之指示操作提款機，而分別匯
      款三千元及四千元至丙○○所提供之上開中國信託商業銀
      行帳戶內，再由該犯罪集團成員立即將前揭入帳款項領出
      ，以此方式詐騙財物得手。
    嗣經甲○○、丁○○、乙○○等人匯款後察覺遭人詐騙，隨
    即報警處理，並依匯款帳戶資料循線查知上情。
二、案經臺中縣警察局豐原分局報請臺灣臺中地方法院檢察署檢
    察官偵查，及內政部警政署刑事警察局移請臺灣屏東地方法
    院檢察署檢察官呈請臺灣高等法院檢察署檢察長核轉臺灣臺
    中地方法院檢察署檢察官偵查後，聲請簡易判決處刑，由本
    院改依簡式審判程序審理。
    理    由
一、本件被告丙○○於準備程序中，先就上開犯罪事實為有罪之
    陳述，且所犯係死刑、無期徒刑、最輕本刑為三年以上有期
    徒刑以外之罪，經本院合議庭依刑事訴訟法第二百七十三條
    之一第一項之規定，裁定由法官一人獨任進行簡式審判程序
    ，先此敘明。
二、上開犯罪事實，業據被告丙○○於本院審理時認罪不諱，核
    與證人即被害人甲○○、丁○○、乙○○於警詢時指訴被害
    經過相符，並有匯款資料五份、臺中商業銀行開戶資料及交
    易明細、中國信託商業銀行帳戶歷史交易查詢表、中華郵政
    股份有限公司豐原郵局開戶基本資料及客戶歷史交易清單各
    一份附卷可稽，足徵被告前揭自白應屬實情。按刑法第十三
    條所稱之故意本有直接故意（確定故意）與間接故意（不確
    定故意）之別，條文中「行為人對於構成犯罪之事實，明知
    並有意使其發生者」為直接故意，至於「行為人對於構成犯
    罪之事實，預見其發生而其發生並不違背其本意者」則屬間
    接故意；又間接故意與有認識的過失（又稱疏虞過失）之區
    別，在於二者對構成犯罪之事實雖均預見其能發生，但前者
    對其發生並不違背其本意，後者則確信其不發生。而金融機
    構帳戶之申請甚為簡易方便，如係基於正當用途而有使用帳
    戶之必要，通常需用人得以自己名義申請辦理即可，本無假
    手他人之必要。倘綽號「阿偉」之不詳姓名成年男子非將被
    告提供之金融機構帳戶作為犯罪所得存提進出及其他不法用
    途，豈須隱匿自己真實姓名而向被告收取供己使用？又被告
    率將自己所有金融機構帳戶交予他人使用，且與該名男子並
    非熟識，衡之常情，如此乖離常態之交易行為，就一般具有
    相當社會經驗之人而言，當可輕易預見該人收取存摺、提款
    卡、印章係供作非法使用。再者，蒐集他人金融機構帳戶作
    為被害人匯入款項之交易媒介，用以隱匿真正犯罪者身分及
    資金流向之犯罪模式，多係用於詐欺取財之犯罪，此乃一般
    使用人頭帳戶常見之非法利用類型，復經大眾傳播媒體再三
    披露，被告亦無從諉為不知。則該名不詳姓名成年男子於取
    得被告提供之金融機構帳戶後，嗣經用於詐欺取財之不法用
    途，此種犯罪手法仍未逸脫於被告幫助他人犯罪意思之外，
    即屬被告所預見。而被告提供金融機構帳戶在先，縱已得悉
    該名男子可能作為上開犯罪用途，卻又容任該項犯罪行為之
    繼續實現，毫無積極取回前揭物品或其他主觀上認為不致發
    生該項犯罪結果之確信，足徵前揭犯罪行為自仍不違其本意
    ，被告應具有幫助他人詐欺取財犯罪之間接故意。綜上所陳
    ，本案事證已臻明確，被告犯行至堪認定。
三、被告行為後，刑法業於九十四年二月二日修正公布，並自九
    十五年七月一日起施行。修正前刑法第三十條第一項：「幫
    助他人犯罪者，為從犯。雖他人不知幫助之情者，亦同。」
    、第二項「從犯之處罰，得按正犯之刑減輕之。」，與修正
    後同條第一項規定：「幫助他人實行犯罪行為者，為幫助犯
    。雖他人不知幫助之情者，亦同。」、第二項「幫助犯之處
    罰，得按正犯之刑減輕之。」，刑法修正前、後關於「從犯
    」與「幫助犯」之用語固有不同，然依修正理由觀之，僅係
    因「從犯」一語常有不同解讀，故修正為「幫助犯」以符本
    意，就此名詞部分應屬法律用語之明確化，尚不涉及刑事可
    罰性範圍之變更。惟幫助犯之定義既已改為「幫助他人實行
    犯罪行為」，已明示幫助犯之成立係以被幫助者著手犯罪之
    實行，且具備違法性為必要，至於被幫助者是否具有罪責，
    皆不影響幫助犯之成立，此乃配合教唆犯改採從屬性理論之
    「限制從屬形式」而一併予以修正，有別於舊法被幫助人須
    達於成立犯罪（即具備構成要件該當性、違法性與有責性，
    係從屬性理論之「嚴格從屬形式」），行為人始有論以幫助
    犯之餘地。是以修正後之刑法對於成立幫助犯之規定較諸舊
    法為寬，尚非有利於被告，自應依刑法第二條第一項前段，
    援引行為時法即修正前刑法第三十條之規定論以從犯。另被
    告行為後，刑法施行法增訂第一條之一規定：「中華民國九
    十四年一月七日刑法修正施行後，刑法分則編所定罰金之貨
    幣單位為新臺幣。九十四年一月七日刑法修正時，刑法分則
    編未修正之條文定有罰金者，自九十四年一月七日刑法修正
    施行後，就其所定數額提高為三十倍。但七十二年六月二十
    六日至九十四年一月七日新增或修正之條文，就其所定數額
    提高為三倍」，是就現行刑法中，有關於罰金刑處罰之規定
    ，即有比較新舊法之必要。本件被告所犯之幫助詐欺取財罪
    法定刑中設有罰金刑之規定，經比較增訂之刑法施行法第一
    條之一與被告行為時之罰金罰鍰提高標準條例第一條前段、
    現行法規所定貨幣單位折算新臺幣標準第二條結果，二者規
    定適用之結果並無不同，此部分尚無新法或舊法較有利於被
    告之問題。又被告犯罪時之刑法第四十一條第一項前段規定
    ：「犯最重本刑為五年以下有期徒刑以下之刑之罪，而受六
    個月以下有期徒刑或拘役之宣告，因身體、教育、職業、家
    庭之關係或其他正當事由，執行顯有困難者，得以一元以上
    三元以下折算一日，易科罰金。」再被告行為時之易科罰金
    折算標準，修正前罰金罰鍰提高標準條例第二條（現已刪除
    ）規定，就其原定數額提高為一百倍折算一日。則本件被告
    行為時之易科罰金折算標準，如以銀元三百元折算一日，經
    折算為新臺幣後，應以新臺幣九百元折算為一日。惟九十五
    年七月一日修正公布施行之刑法第四十一條第一項前段則規
    定：「犯最重本刑為五年以下有期徒刑以下之刑之罪，而受
    六個月以下有期徒刑或拘役之宣告者，得以新臺幣一千元、
    二千元或三千元折算一日，易科罰金。」被告所犯係得易科
    罰金之罪，經比較修正前後之易科罰金折算標準，以九十五
    年七月一日修正公布施行前之規定，較有利於被告，則應依
    刑法第二條第一項前段，適用修正前刑法第四十一條第一項
    前段、修正前罰金罰鍰提高標準條例第二條等規定，定其折
    算標準。
四、查被告丙○○提供存摺帳戶予他人詐欺犯罪使用，雖並未參
    與上開犯罪之構成要件行為，然其顯係以幫助他人犯罪之意
    思，實施上開犯罪構成要件以外之行為，核其所為，係犯修
    正前刑法第三十條第一項前段、刑法第三百三十九條第一項
    之幫助詐欺取財罪。又被告係基於同一目的，分別二次將其
    所申辦之金融機構帳戶存摺及提款卡交予「阿偉」，先後時
    間甚為接近，此據被告於本院審理時供述明確。應認被告係
    基於單一之幫助詐欺取財犯意，在時、空密接之情形下，反
    覆提供帳戶任令他人從事不法用途，應認僅係單一犯罪行為
    之數個舉動接續實施，客觀上尚難割裂成數個犯罪行為而分
    別評價，為接續犯。公訴意旨載稱被告為連續犯罪應予加重
    其刑，所持法律見解尚非允洽，尚無足採，附此敘明。而被
    告僅係幫助他人實施詐欺取財罪，為從犯，應依修正前刑法
    第三十條第二項之規定，按詐欺取財罪正犯之刑減輕之。爰
    審酌被告提供帳戶予他人犯罪使用，造成遭受詐騙之人追查
    贓款及實際犯罪行為人發生阻礙，對於社會治安仍具有相當
    之危害性，及其犯罪動機、目的、手段、於本院審理時尚能
    表示認罪之態度、具有高職肄業學歷之智識程度等一切情狀
    ，量處如主文所示之刑，併諭知易科罰金之折算標準，以示
    懲儆。
據上論斷，應依刑事訴訟法第四百五十二條、第二百七十三條之
一第一項、第二百九十九條第一項前段，刑法第二條第一項前段
、修正前刑法第三十條第一項前段、第二項、刑法第三百三十九
條第一項、修正前刑法第四十一條第一項前段，罰金罰鍰提高標
準條例第一條前段、修正前罰金罰鍰提高標準條例第二條，現行
法規所定貨幣單位折算新臺幣條例第二條，判決如主文。
本案經檢察官蔡雯娟到庭執行職務。
中    華    民    國    95    年    8     月    18    日
                  刑事第七庭    法  官  高文崇
上正本證明與原本無異。
如不服本判決，應於送達後十日內向本院提出上訴狀（須附繕
本），上訴於台灣高等法院台中分院。
                                書記官  林淑慧
中    華    民    國    95    年    8     月    21      日
附錄本案論罪科刑法條：
修正前刑法第三十條第一項前段：
幫助他人犯罪者，為從犯。
刑法第三百三十九條第一項：
意圖為自己或第三人不法之所有，以詐術使人將本人或第三人之
物交付者，處五年以下有期徒刑、拘役或科或併科一千元以下罰
金。


司法院資訊處製作；財團法人民間司法改革基金會備份。
